【裁判字號】    90,上重訴,11
【裁判日期】    900529
【裁判案由】    殺人
【裁判全文】
臺灣高等法院臺中分院刑事判決          民國九十年度上重訴字第一一號
    上  訴  人
    即  被  告  辛○○
    選任辯護人  張皓帆
                羅豐胤
右上訴人因殺人案件，不服台灣台中地方法院中華民國九十年二月二十日第一審判決
（民國八十九年度重訴字第一五七三號，起訴案號：台灣台中地方法院檢察署民國八
十九年度偵字第九０一九號），提起上訴，本院判決如左：
    主      文
原判決撤銷。
辛○○殺人，累犯，處有期徒刑壹拾捌年，褫奪公權拾年。
    事      實
一、辛○○前於民國八十四年間因賭博案件，經本院判處有期徒刑七月確定，於八十
    五年八月二十五日執行完畢。辛○○、陳培信因均追求女子丁○○，而滋生嫌隙
    。八十九年五月二十六日下午五時許，陳培信前往辛○○位於台中縣太平市○○
    里○○路○段三九五號五樓住處樓下，欲找辛○○談判，適見辛○○與丁○○自
    屋內下樓外出，陳培信乃出言阻止辛○○與丁○○交往，二人因而發生口角爭執
    ，陳培信對辛○○揚稱「跟你說的話，你是聽不懂嗎？」（台語）等語，並作勢
    欲打辛○○，丁○○見狀制止陳培信「陳培信你不要霸道，我要跟誰在一起，我
    自己會決定」等語，陳培信乃復揚言「我要怎樣就怎樣」（台語）等語後即行離
    去。翌日（即八十九年五月二十七日）下午六時許，陳培信復至丁○○位於台中
    縣太平市○○路一０三號六樓住處，欲找丁○○了解情形，雙方並外出喝茶聊天
    ，至下午七時許，雙方各自返家。後於當晚七時三十分許，丁○○復與辛○○相
    約帶小孩至台中縣太平市○○路八號對面之夜市○○○○街，辛○○因前一日與
    陳培信有言語上之不快，唯恐陳培信前來尋仇，即隨身攜帶其所有寬約三公分、
    長約十四公分之水果刀一支（未據扣案），以便防身，當日晚間九時四十五分許
    ，適陳培信亦到該夜市逛街，發現丁○○與辛○○在一起把玩電動玩具，即上前
    坐在丁○○旁，隔著丁○○對辛○○稱「你是人話聽不懂，是要吃子彈嗎？」（
    台語）等語，並持行動電話欲打電話找人來幫忙打藍松，然為丁○○搶下，辛○○、丁○○即相偕起身離去，陳培信見狀亦起身尾隨，並即趕上辛○○，以手敲
    打辛○○之頭部，辛○○隨即取出預藏於褲子口袋內之水果刀，基於殺人之犯意
    ，持刀刺殺陳培信之身體要害，致陳培信之（一）胸腹部1.胸骨柄偏右側橫向銳
    器刺創一處約二Ⅹ○．八公分2.左胸部表淺銳器刺創四處，左上部二處為二．五
    Ⅹ一．五公分及二．七Ⅹ一公分，左下部二處為二．五Ⅹ一公分及二Ⅹ一公分3.
    左胸上部縱向表淺銳器劃傷約一二公分4.右胸部外側腋下銳器刺創一處約二Ⅹ一
    公分5.右上腹部銳器劃傷約五公分（二）背腰臀部1.右肩胛部內側上方背中線向
    右三公分、肩線向下五公分，縱向銳器刺創一處約五．五Ⅹ一公分2.左肩胛上部
    背中線向左一○公分、肩線向下六公分，縱向銳器刺創一處約二Ⅹ一公分3.背中
    線（近兩肩胛下部之間）位肩線向下二○公分，縱向銳器刺創一處約二Ⅹ一公分
    ，上部創角向上拖曳痕約一二公分4.右肩胛下部外側、肩線向下二九公分，十時
    四時走向銳器刺創一處約二Ⅹ一公分5.左側腰部背中線向左四公分、肩線向下二
    九公分，縱向銳器刺創一處約二．五Ⅹ一公分6.左側腰部背中線向左約八公分、
    肩線向下約三○公分、十時四時走向表淺銳器切裂創一處約七．五Ⅹ一公分，左
    側創角向左拖曳痕長約五公分7.左側腰部背中線向左約一一公分、肩線向下約三
    四公分，十時四時走向表淺切裂創約八公分（三）四肢部1.左肩前部縱向表淺銳
    器刺創一處約二Ⅹ一公分2.左上臂外側縱向銳器刺創一處約五Ⅹ一公分3.左肩部
    瘀血痕4.右上臂前部內側腋下銳器創一處約一．八Ⅹ一公分深約三公分，傷口下
    方成暗紫紅瘀血5.左上臂後部內側腋下銳器刺創一處約二Ⅹ一公分6.左上臂後部
    銳器刺創一處約二Ⅹ一公分、傷口外側斜向割劃傷約八公分7.左前臂後部銳器刺
    創一處約二．五Ⅹ七公分，創角向手背方向拖曳痕約一○公分8.左手腕背側橫向
    銳器刺創一處約五Ⅹ一公分9.左手背部中指第三指節擦傷10.左膝前部外側擦傷等
    ，俟陳培信血流如注不支倒地，辛○○始罷手，並跑至路邊騎乘機車返家更換衣
    服及清洗血跡後，再騎乘機車往台中縣太平市之頭坑山區及南投縣草屯鎮等地
    藏匿，行兇用之水果刀則隨手棄置於夜市之地上（未尋獲）。其後陳培信雖經人
    呼叫救護車送醫急救，仍因其背後所中兩刀正中央及右側均分別深達左右肺葉，
    引發左右胸腔大出血休克，延至隔日凌晨零時五十八分許不治死亡。辛○○則迄
    至八十九年六月一日十四時三十分許，始主動至台中縣警察局霧峰分局投案。
二、案經台中縣警察局霧峰分局移送臺灣臺中地方法院檢察署檢察官偵查起訴。
    理      由
一、訊據被告辛○○固坦承有持刀刺殺被害人陳培信致死之事實，惟被告及其辯護人
    仍以：案發當時係因陳培信持刀自後押住被告之脖子，被告方奪刀反擊，被告之
    主觀上乃係基於正當防衛之意思，雖致陳培信於死，應屬防衛過當，及被告於案
    發之際可能係因受突來之重大刺激，以致心神喪失或精神耗弱云云置辯。經查：
  (一)被告於右揭時、地持刀刺殺被害人陳培信致死之事實，業經被告自白在卷，核與
    被害人陳培信之母己○○○、弟戊○○指述及目擊證人丁○○、甲○○證述之情
    節均大致相符，且有現場照片、現場圖在卷可憑及扣案被告案發當日所穿著之血
    衣、血褲可資為證，而扣案血衣、血褲經送請內政部警政署刑事警察局鑑驗之結
    果，該血衣、血褲上之血跡確與死者陳培信血液之ＤＮＡ之ＨＬＡＤＱＡ１型別
    均相符，有該局八十九年七月二十一日（八九）刑醫字第六九○八六號鑑驗書在
    卷可稽，足見被告自白有持刀殺害被害人陳培信，信屬真實。又被害人陳培信因
    遭被告持刀刺殺致（一）胸腹部1.胸骨柄偏右側橫向銳器刺創一處約二Ⅹ○．八
    公分2.左胸部表淺銳器刺創四處，左上部二處為二．五Ⅹ一．五公分及二．七Ⅹ
    一公分，左下部二處為二．五Ⅹ一公分及二Ⅹ一公分3.左胸上部縱向表淺銳器劃
    傷約一二公分4.右胸部外側腋下銳器刺創一處約二Ⅹ一公分5.右上腹部銳器劃傷
    約五公分（二）背腰臀部1.右肩胛部內側上方背中線向右三公分、肩線向下五公
    分，縱向銳器刺創一處約五．五Ⅹ一公分2.左肩胛上部背中線向左一○公分、肩
    線向下六公分，縱向銳器刺創一處約二Ⅹ一公分3.背中線（近兩肩胛下部之間）
    位肩線向下二○公分，縱向銳器刺創一處約二Ⅹ一公分，上部創角向上拖曳痕約
    一二公分4.右肩胛下部外側、肩線向下二九公分，十時四時走向銳器刺創一處約
    二Ⅹ一公分5.左側腰部背中線向左四公分、肩線向下二九公分，縱向銳器刺創一
    處約二．五Ⅹ一公分6.左側腰部背中線向左約八公分、肩線向下約三○公分、十
    時四時走向表淺銳器切裂創一處約七．五Ⅹ一公分，左側創角向左拖曳痕長約五
    公分7.左側腰部背中線向左約一一公分、肩線向下約三四公分，十時四時走向表
    淺切裂創約八公分（三）四肢部1.左肩前部縱向表淺銳器刺創一處約二Ⅹ一公分
    2.左上臂外側縱向銳器刺創一處約五Ⅹ一公分3.左肩部瘀血痕4.右上臂前部內側
    腋下銳器創一處約一．八Ⅹ一公分深約三公分，傷口下方成暗紫紅瘀血5.左上臂
    後部內側腋下銳器刺創一處約二Ⅹ一公分6.左上臂後部銳器刺創一處約二Ⅹ一公
    分、傷口外側斜向割劃傷約八公分7.左前臂後部銳器刺創一處約二．五Ⅹ七公分
    ，創角向手背方向拖曳痕約一○公分8.左手腕背側橫向銳器刺創一處約五Ⅹ一公
    分9.左手背部中指第三指節擦傷10.左膝前部外側擦傷等傷害，經送醫後，仍因其
    背後所中兩刀正中央及右側均分別深達左右肺葉，引發左右胸腔大出血休克而不
    治死亡，復據臺灣臺中地方法院檢察署檢察官會同法醫師相驗、解剖屬實，製有
    勘驗筆錄、解剖筆錄、解剖紀錄、驗斷書、相驗屍體證明書在卷可稽，被害人陳
    培信之死亡與被告持刀刺殺行為間有相當因果關係，亦足認定。
  (二)再被告係因被害人陳培信於案發前一日出言制止被告與丁○○交往，唯恐陳培信
    尋釁，故於案發當時隨身攜帶刀械以供防身，案發之際係因陳培信出言恐嚇「你
    是不是想吃子彈」並遭陳培信以拳打頭，才取出預藏之刀械刺殺陳培信，當天其
    帶水果刀，刀連柄約長二十公分左右，放在短褲的口袋內，事後丟在現場等情，
    業據被告於原審法院訊問中供述甚明（見原審卷第八頁，第三十二頁），其於八
    十九年六月七日警訊時亦坦承：「刀子是我防身所帶，我沒有向他搶刀，所以手
    沒有受傷（見八十九年度偵字第九０一九號卷第三十六頁背面）」。且目擊證人
    丁○○於警訊中證稱：「陳培信就走向辛○○，然後二人就打起來，我就跑過去
    要把他們拉開，才看到辛○○手拿一支刀子往陳培信身體刺過去，辛○○看到陳
    培信倒下去後就趕快跑走」（見八十九年相字第七九二號卷第四頁背面）。其於
    檢察官偵查中，亦如此證述（見同卷第十三頁背面）。其在原審亦結證：「當時
    被告是在最前面，然後是我，陳培信走在最後面，不知道何時，陳走到被告的旁
    邊，不知講什麼，然後就打在一起，當時陳培信徒手，我沒有注意被告的刀子何
    來，剛開始時他們只是打在一起，被告何時拿刀出來我不知道，我也不知道他有
    帶刀，我是在被刺到以後，才發現辛○○有持刀，當時陳培信已受傷」等語（見
    原審卷第三十五頁）。證人甲○○亦到庭結證，拿刀的是在庭的被告，其看到時
    ，被告已經在殺對方了（見本卷第五十八頁）。再查，依被告所言，刀連柄約長
    二十公分，而一般刀柄大約八、九公分，則刀刃僅有十一公分，以此觀之，除非
    武林高手，被告殊無從陳培信手中，空手奪白刃之能耐。從而被告及證人丁○○
    供述水果刀係被告所執持，核與實情相符，自堪採信。且被告果能空手奪白刃，
    強弱已判，其危機已解，陳培信已屬空手，無從刺殺被告，被告又有何正當防
    可言。故被告辯稱其被陳培信持刀押住脖子，始奪刀反擊，屬正當防衛云云，無
    非避就諉過之詞，殊無可採。至證人庚○○雖於原審證稱，當時有看到被告被一
    男子持刀押住脖子，當時該人係站在被告後面以手勾住被告等語。然所陳與被告
    及證人丁○○、甲○○所供述均不相符，且亦違乎常情，故係護被告之詞，殊
    難置信。又丁○○雖於本院結證，刀是陳培信拿的，然與其於檢、警偵訊之初，
    及原審法院調查時之供述情節相悖，顯係事後護被告之詞，亦無可採。
  (三)另被告於前往台中縣太平市○○路八號對面之夜市與丁○○會面前，因前一日與
    被害人陳培信有言語衝突，唯恐陳培信尋仇，而能思慮周密攜帶刀械以供防身之
    用，於案發後復騎乘機車先行返家清洗血跡並更衣後，方再騎乘機車逃往台中縣
    太平市之頭坑山區及南投縣草屯鎮等地藏匿，被告於案發後猶能心思細密慮及
    應先隱匿犯罪跡證，依被告案發前後之前述舉止觀之，足見被告於案發當時對外
    界事務之知覺、理會能力，並無顯較一般人為低之狀況，其精神狀態應屬正常，
    經將被告送請行政院國軍退除役官兵輔導委員會台中榮民總醫院鑑定其精神狀態
    之結果，亦同此認定，有該院九十年一月三十日（九十）中榮醫行字第○三四九
    號函送之精神鑑定書在卷可資參酌，被告辯護人以被告行為時或屬精神耗弱或心
    神喪失之狀態為辯，亦不足採。本件事證明確，被告右揭殺人犯行，堪以認定。
  (四)被告請求傳訊之丙○○，則到庭結證，其沒有看到現場，另被告請求傳訊之證人
    庚○○雖迭傳未到，然其已於原審為不實之結證已論述如上，故已無須強制其到
    庭之必要，附此敘明。
二、核被告辛○○所為，係犯法刑法第二百七十一條第一項之殺人罪。又被告前於八
    十四年間因賭博案件，經臺灣高等法院台中分院判處有期徒刑七月確定，於八十
    五年八月二十五日執行完畢，有臺灣高等法院被告全國前案紀錄表在卷可按，其
    於有期徒刑執行完畢五年內再犯本件有期徒刑以上之刑之罪，為累犯，除法定最
    重本刑為死刑、無期徒刑部分，依法不得加重外，其餘有期徒刑部分，應依刑法
    第四十七條規定，加重其刑。
三、原審予以論罪科刑，固非無見，惟查，犯罪之動機及犯罪時所受之刺激暨犯罪後
    之態度均為科刑輕重之標準，本件被告之所以行兇，乃因一再受陳培信之凌辱、
    挑釁，原審疏而不論，核有未合；又被告於本院已與被害人家屬成立民事上之和
    解，有和解書在卷可證，原審未及考量此犯罪後態度，亦有未當。上訴人即被告
    上訴意旨，執此指摘原審判決不當，顯有理由，自應由本院加以撤銷改判。爰審
    酌被告固刺殺被害人多達二十餘刀，手段兇殘，犯後仍飾詞狡辯，僅坦承部分犯
    行，尚乏悛悔之心，然其所以行兇係因被害人一再凌辱挑釁所致等一切情狀，而
    量處如主文第二項所示之刑；併依刑法第三十七條第二項之規定，宣告褫奪公權
    十年。另扣案水果刀一支，雖係被告所有，固據其供明在卷，然該水果刀並非違
    禁物，且該水果刀經送請內政部警政署刑事警察局鑑驗之結果，其上並無被害人
    陳培信之血跡反應，有該局前揭（八九）刑醫字第六九○八六號鑑驗書在卷可參
    ，足見扣案之水果刀並非被告持以殺害被害人陳培信之兇刀，尚非供被告犯罪所
    用之物；至被告持以殺害被害人陳培信之兇刀，則未據扣案，為免執行困難，故
    均不另為沒收之諭知，併此敘明。
據上論斷，應依刑事訴訟法第三百六十九條第一項前段、第三百六十四條、第二百九
十九條第一項前段，刑法第三百七十一條第一項、第四十七條、第三十七條第二項，
判決如主文。
本案經檢察官乙○○到庭執行職務。
中      華      民      國     九十      年      五       月   二十九   日
                                 臺灣高等法院臺中分院刑事第七庭
                                       審判長法  官  林  榮  龍
                                             法  官  謝  說  容
                                             法  官  黃  日  隆
右正本證明與原本無異。
如不服本判決應於收受送達後十日內向本院提出上訴書狀，其未述上訴之理由者並
得於提起上訴後十日內向本院補提理由書（均須按他造當事人之人數附繕本）。
                                             書記官  林  端  容
中      華      民      國     九十      年      五       月   三十一   日
                                                                        Ｆ


司法院資訊處製作；財團法人民間司法改革基金會備份。
